最高法院民事判決　　　　　　　　一○○年度台上字第六二號
上　訴　人　苗栗縣苗栗市公所
法定代理人　邱炳坤
訴訟代理人　邱炎浚律師
被 上訴 人　胡智翔
兼　法　定
代　理　人　胡世允
　　　　　　盧春霞
上列當事人間請求國家賠償事件，上訴人對於中華民國九十九年
八月二十五日台灣高等法院台中分院第二審判決（九十九年度重
上國字第四號），提起上訴，本院判決如下：
    主  文
原判決關於駁回上訴人其餘上訴及該訴訟費用部分廢棄，發回台
灣高等法院台中分院。
    理  由
本件被上訴人主張：被上訴人胡智翔係民國九十五年七月十六日
生，為被上訴人胡世允、盧春霞之子，胡智翔於九十七年九月八
日下午五時許，在苗栗縣苗栗市苗栗火車站站前廣場（下稱苗栗
火車站站前廣場）遊憩時，不慎掉落設於該處之集水井（下稱系
爭集水井），因而溺水窒息腦缺氧損傷，經送醫急救，迄今仍全
身癱瘓昏迷不醒，呈植物人狀態。上訴人係苗栗火車站站前廣場
之設置管理機關，事發時系爭集水井僅以塑膠人孔蓋覆蓋，且柵
欄未上鎖，致年幼之胡智翔可輕易進入，上訴人對於該設施之設
置及管理顯有欠缺，自應依國家賠償法及侵權行為之規定，對伊
負損害賠償責任等情，求為命上訴人給付胡智翔看護費新台幣（
下同）五百零八萬三千一百十七元、護理用品費一百七十九萬六
千四百四十二元、喪失勞動能力之損害一百五十六萬一千二百九
十九元、精神慰撫金五十萬元，共計八百九十四萬零八百五十八
元；給付胡世允、盧春霞精神慰撫金各五十萬元，及均自起訴狀
繕本送達翌日即九十八年三月二十一日起至清償日止，按年息百
分之五計算之利息之判決（被上訴人逾上開金額本息之訴，業受
敗訴判決確定，不予贅敘）。
上訴人則以：苗栗火車站站前廣場係供往來民眾候車休憩及假日
表演之用，非兒童遊憩之場所，系爭集水井自無須以能承受往來
車重之鑄鐵蓋覆蓋，伊以足以承載人體重量之塑膠蓋覆蓋，並無
不當。該集水井位於廣場之角落，並設有加裝門鎖之木柵圍籬，
與站前廣場明顯區隔，非持有鑰匙之維護人員不得進入，亦難認
伊管理有欠缺。又胡智翔是否未能痊癒，並非無疑，縱其已成植
物人，然植物人之平均餘命較一般人為短，自不能依一般人之平
均餘命計算其損害額。再被上訴人對本件損害之發生或擴大與有
過失，其責任至少為百分之九十等語，資為抗辯。
原審維持第一審就上開部分所為上訴人敗訴之判決，駁回其該部
分之上訴，係以：訴外人胡正允於九十七年九月八日下午帶同胡
智翔至苗栗火車站站前廣場遊憩，同日下午五時許，胡智翔不慎
掉落系爭集水井，因而溺水窒息腦缺氧損傷，迄今仍呈植物人狀
態，系爭集水井設置於苗栗火車站站前廣場角落，直徑約九十公
分，與站前廣場間設有木製柵欄，集水井之洞口係以塑膠製之人
孔蓋覆蓋等情，有現場照片、現場圖、醫院病歷及醫院函文等件
可稽。次查證人林木春於第一審證稱：事故發生時，集水井前僅
設有兩扇對開的木柵門，平常木柵門都有鎖起來，但事故發生當
天木柵門是開著的，集水井上的人孔蓋是很輕的塑膠，集水井之
深度，從地面向下至水位區約有一公尺深，水位區距離集水井之
最底部約四、五十公分等語。證人胡正允於第一審證稱：木門沒
有鎖，胡智翔直接進去玩，集水井上的人孔蓋當時是蓋著，但是
後來伊發現人孔蓋翹起來，胡智翔掉下去了等語。證人謝國勳於
第一審證稱：平日該木柵門有上鎖，但事故發生時可能已遭人破
壞，又未有人即時通報，所以未及時修復，受限於單位人力，並
沒有定期維護，集水井上之人孔蓋為便利維修而採用塑膠製，該
人孔蓋僅放置於集水井上，並無設置卡榫固定，大人直接搬開就
可以，不用任何工具轉開，周圍除柵欄外，並未設有其他警告標
誌等語。足證本件事故發生時，系爭集水井外僅設有木製柵欄，
該柵欄並未上鎖，集水井上之人孔蓋為塑膠製，且未使用卡榫等
安全設備，周圍亦未設有任何警告標誌。顯見上訴人對該集水井
及周圍安全設備等公有公共設施之設置及管理，均有欠缺，應依
國家賠償法第三條第一項規定，對被上訴人負損害賠償之責任。
被上訴人得請求之金額如下，壹、胡智翔部分：一、看護費。胡
智翔自九十七年九月十五日起至九十八年十二月底止，扣除苗栗
縣政府於九十八年十二月前之補助款每月一萬七千元後，共計支
出二十四萬五千二百八十元。又胡智翔已無自我照顧能力，終身
需由他人看護，其請求自九十九年一月起算按每月二萬八千元計
算之看護費，並無不合。胡智翔係九十五年七月十六日生，依九
十七年台灣地區男性簡易生命表，尚有餘命七十二年（小數點以
下四捨五入），以每月二萬八千元，依霍夫曼式計算法扣除中間
利息計算，其得請求之看護費為一千零十二萬四千九百五十四元
（計算式 28,000元1230.00000000＝10,124,954元，元以下
四捨五入）。再胡智翔所以成為植物人，乃可歸責於上訴人對系
爭集水井及其周圍之安全設備設置及管理有欠缺所致，且今日醫
藥科技進步，植物人如受周延完善照顧，亦可如常人般壽命，有
中山女高十七歲學生王曉民因車禍受傷成為植物人，已臥床達四
十二年之久之新聞資料可考。上訴人抗辯胡智翔已成為植物人，
其平均餘命較一般人為短云云，顯失公平，為無足取。綜上，胡
智翔得請求之看護費共計一千零三十七萬零二百三十四元，扣除
苗栗縣政府補助胡智翔自九十九年一月起至九十九年十二月止之
補助款二十萬四千元，其尚得請求之金額為一千零十六萬六千二
百三十四元。二、護理用品費。胡智翔因癱瘓無法自理生活，須
消耗尿片、看護墊、抽痰管等護理用品，每月平均為一千五百八
十六元，其請求以每年一萬九千元計算，尚屬合理。胡智翔於事
故發生時為三歲，依九十七年台灣地區男性簡易生命表，尚有餘
命七十三年（小數點以下四捨五入），前五年之護理用品費依霍
夫曼式計算法扣除中間利息，共計八萬二千九百二十三元（計算
式19,000元4.00000000＝82,923元，元以下四捨五入）。又五
年後胡智翔已長大，所需護理用品之數量增加，每年護理用品費
應以十二萬元計算，依霍夫曼式計算法扣除中間利息，其金額共
計三百五十萬九千九百六十一元（計算式120,000元29.000000
00＝ 3,509,961元，元以下四捨五入）。綜上，胡智翔得請求之
護理用品費共計三百五十九萬二千八百八十四元。三、喪失勞動
能力損失：胡智翔全身癱瘓，呈現植物人狀態，終其一生均喪失
勞動能力，爰依行政院勞工委員會公布之基本工資每月一萬七千
二百八十元計算其勞動能力之損失。胡智翔成年起至六十歲止，
依霍夫曼式計算法扣除中間利息，其金額共計三百十二萬二千五
百九十八元（計算式17,280元1215.00000000＝3,122,598元
，以下四捨五入）。四、精神慰撫金：胡智翔因溺水而呈現植物
人狀態，終生難以復原，其精神上受有鉅大之痛苦，其依民法第
一百九十五條第一項規定，請求上訴人給付相當之精神損害賠償
，要無不合。斟酌胡智翔年幼即遭此巨變，從此生不如死，及上
訴人係政府機關等兩造身分、地位、經濟狀況及侵害情節等一切
情狀，胡智翔請求上訴人賠償精神慰撫金一百萬元，尚屬平允。
貳、胡世允、盧春霞部分：胡智翔因溺水事故成為植物人，胡世
允、盧春霞基於父母子女身分法益受侵害且情節重大，自得請求
上訴人就非財產上損害為相當之賠償。審酌胡世允、盧春霞與胡
智翔係屬至親，卻因上訴人對公共設施設置及管理之欠缺致胡智
翔成為植物人，一家生活更因此陷入無盡之災難境地，情節重大
及兩造身分、地位、經濟狀況暨其他一切情狀，胡世允、盧春霞
各請求一百萬元精神慰撫金，尚屬允當。又損害之發生或擴大，
被害人與有過失者，法院得減輕賠償金額，或免除之。上開規定
，於被害人之代理人或使用人與有過失者，準用之，民法第二百
十七條第一項、第三項分別定有明文。本件事故發生時，胡智翔
僅為二歲之幼童，胡世允、盧春霞身為其父母，對胡智翔有保護
教養之義務，自應注意避免胡智翔前往不適宜之地方遊玩，其放
任中度智障之胡正允一人獨自帶同胡智翔至苗栗火車站站前廣場
遊憩，致發生本件事故，自與有過失，胡智翔就胡世允、盧春霞
之過失，視同其本人之過失，應減輕上訴人之賠償金額。審酌本
件意外發生之一切情狀，認被上訴人應負二分之一與有過失責任
。故胡智翔得請求之金額為八百九十四萬零八百五十八元，胡世
允、盧春霞得請求之金額為各五十萬元。從而被上訴人本於國家
賠償及侵權行為之法律關係，請求上訴人給付胡智翔八百九十四
萬零八百五十八元；給付胡世允、盧春霞各五十萬元，及均自起
訴狀繕本送達翌日即九十八年三月二十一日起至清償日止，按年
息百分之五計算之利息，為有理由，應予准許等詞，為其判斷之
基礎。
查原審係認定被上訴人就胡智翔之意外事故應負二分之一與有過
失責任，則自應先依該比例算定損害額，再扣除已獲填補之數額
，以計算實際尚得請求之金額。乃原審於計算胡智翔得請求上訴
人給付之看護費時，竟未先依該比例算定損害額，而逕行扣除苗
栗縣政府補助胡智翔自九十九年一月起至九十九年十二月止之補
助款二十萬四千元，再按扣除後之金額依該比例計算胡智翔實際
尚得請求之金額，已有可議。次按當事人聲明之證據，除認為不
必要者外，法院應為調查，民事訴訟法第二百八十六條規定甚明
。上訴人於原審聲請將胡智翔送請台大、榮總或長庚等大型醫學
教學機構，鑑定胡智翔目前之身體狀況？依當今醫療水準，有無
治癒可能？可恢復至何種程度？倘無，依其現在之身體狀況，其
年壽是否仍與一般正常人相當？可否推估其尚餘年壽等事項（見
原審卷三三頁），攸關被上訴人之請求應否准許及其金額若干。
原審未為調查，遽謂胡智翔為植物人，今日醫藥科技進步，植物
人如受周延完善照顧，亦可如常人般壽命，其平均餘命與一般人
相同，進而為上訴人敗訴之判決，亦有未合。上訴論旨，指摘原
判決上開部分違背法令，求予廢棄，非無理由。
據上論結，本件上訴為有理由。依民事訴訟法第四百七十七條第
一項、第四百七十八條第二項，判決如主文。
中    華    民    國  一○○  年    一    月   十三   日 
                      最高法院民事第六庭
                          審判長法官  陳  淑  敏  
                                法官  陳  國  禎  
                                法官  簡  清  忠  
                                法官  王  仁  貴  
                                法官  葉  勝  利  
本件正本證明與原本無異
                                      書  記  官  
中    華    民    國  一○○  年    一    月  二十五  日
                                                      v